最高法院民事判決　　　　　　　　　　　　　　　八十七年度台上字第二六八三號
　　上 訴 人　陳中和
　　　　　　　王德慶
　　被上訴人　江通順
右當事人間請求返還無權占有土地事件，上訴人對於中華民國八十七年二月十六日台
灣高等法院第二審更審判決（八十六年度上更(一)字第四六六號），提起上訴，本院判
決如左：
    主  文
原判決廢棄，發回台灣高等法院。
    理  由
本件被上訴人主張：坐落台北縣三峽鎮○○○○段二二－四○、二二－四四號土地及
該二二－四○號土地內如第一審判決附圖（以下稱附圖）所示Ｂ部分面積○‧○二九
四公頃上建號四號門牌台北縣三峽鎮○○路○段二四八號房屋（以下稱系爭房地）為
伊所有，上訴人無權予以占用，並在如附圖所示二二－四○號土地Ａ、Ｃ部分面積依
序○‧○○七二、○‧○一九五公頃及二二－四四號土地Ｂ、Ｃ部分面積依序○‧○
○○五、○‧○四三五公頃上搭蓋建物（以下稱增建建物）等情。依民法第七百六十
七條規定及侵權行為、不當得利之法律關係，求為命上訴人將系爭房屋遷讓交還予伊
；拆除增建建物；並將系爭土地全部交還予伊及加付損害金之判決。
上訴人則以：上訴人陳中和於民國六十九年間與被上訴人及訴外人台灣振高有限公司
（以下稱振高公司）成立合夥，共同經營烤漆業務，被上訴人提供系爭房地予合夥使
用，以系爭房地之使用權為合夥財產，陳中和本於合夥關係占有使用系爭房地，非無
權占有。被上訴人及振高公司嗣於七十年間與陳中和訂立協議書，約定除被上訴人欲
變賣系爭房地並返還陳中和投資設備之金額，陳中和始有遷讓交還系爭房地之義務外
，雙方均應繼續合作經營。被上訴人尚未返還陳中和之投資設備資金，且合夥亦未清
算終結，被上訴人自不得請求交還系爭房地。上訴人王德慶為陳中和之隱名合夥人，
亦得占有使用系爭房地等語，資為抗辯。
原審維持第一審判決關於命上訴人遷讓交還系爭房屋及自八十五年二月二日起按月給
付被上訴人新台幣（下同）三千五百七十二元、拆除增建建物及交還系爭土地並自八
十五年二月二日起按月給付被上訴人三千元，定履行期間為三個月部分，駁回上訴人
之上訴，無非以：上訴人占用被上訴人所有系爭房地，並在系爭土地上增建建物作為
廠房以經營事業，為上訴人所自承，復經第一審法官會同台北縣樹林地政事務所人員
履勘現場，製有勘驗筆錄及複丈成果圖可稽。查陳中和原在系爭土地與人經營烤漆業
務，嗣於七十年六月三十日合夥終止後，繼續使用系爭房地多年，從未支付分文予被
上訴人，因係無償使用，依法屬使用借貨之性質。由於陳中和與被上訴人間並未簽立
書面借貸契約，雙方就使用期限又爭執不已，借貸期間其一為未定期限，被上訴人依
民法第四百七十條第二項規定得隨時請求返還貸與物，被上訴人已於八十二年十二月
十五日委請曾孝賢律師發函通知陳中和於文到七日內返還系爭土地及建物，陳中和於
翌日收受催告函，則借貸關係於八十二年十二月二十三日深夜十二時消滅，上訴人自
八十二年十二月二十四日起占用系爭房地即喪失正當權源。另一則為參酌民法第四百
七十條第一項規定，應認為雙方以借貸目的使用完畢時即上訴人原生產設備使用年限
終了而喪失效用時，為借貸之終期，則借貸關係於七十五年間因機器換新，借期屆滿
而消滅，上訴人早已無合法權源。簡言之，上訴人之占有為無權占有。上訴人雖辯稱
：被上訴人於七十年十一月十八日與陳中和簽訂協議書，上訴人有權使用系爭房地云
云。然上訴人所提出之協議書記載甲方締約人負責人江，其前文開宗明義指出協議
書之當事人為振高公司及陳中和，其結尾亦為相同之表明，即上訴人二人復自認簽訂
協議書者為振高公司，被上訴人僅為振高公司代理人而已。由是觀之，被上訴人並非
協議書之當事人，自不受協議書之拘束，上訴人不得執協議書為占有之權源。且縱如
上訴人所言，被上訴人受協議書內容之約束，惟協議書第二條、第三條所謂土地糾紛
終止，係指被上訴人與其前手黃楓間之系爭土地買賣糾紛之訴訟事件而言，而該訴訟
事件因被上訴人解約不合法，經判決被上訴人敗訴確定，依協議書第二條、第三條約
定，兩造另行協商合作經營前，因被上訴人未同意上訴人使用系爭房地，上訴人即難
謂為有權占有。上訴人雖另稱：兩造於七十年元旦協議另立新公司，上訴人得使用系
爭房地，提出投資合夥組織經營概要與辦事細則及組織章程為證。然該經營概要章程
文件右上方註明為「草稿」，其締約人簽名欄，兩造無一人簽名或蓋章，且自七十年
一月迄今十六、七年之久，未曾有分配盈餘或分攤費用，足見兩造未協議另立新公司
，上訴人自無占有之正當權源。上訴人無權占用系爭房地，致被上訴人無法使用收益
，受有相當於租金之損害，被上訴人依共同侵權行為之法律關係請求上訴人連帶賠償
損害金，為法所許。上訴人在系爭房地開設三友塗裝行，經營烤漆、電鍍業務，八十
四年總營業額為三千一百二十九萬餘元，審酌系爭房地之位置、面積與社會經濟情形
，參酌陳中和所述：「建物有登記部分，原告請求月租金三千多元沒意見；違章部分
，大概租金五千元」，王德慶所述：「建物登記部分，三千多元沒意見；違章部分三
千元租金為合理」等情，第一審就系爭房地及增建建物基地部分，分別核定每月損害
金為三千五百七十二元與三千元，尚屬相當。從而被上訴人依所有權作用及侵權行為
之法律關係請求上訴人共同拆除增建建物、遷讓系爭房屋、返還系爭土地、及自起訴
狀繕本送達之翌日起按月給付上訴人三千五百七十二元與三千元，應予准許等詞，為
其判斷之基礎。
查上訴人占用被上訴人所有系爭房地，且於系爭土地上增建房屋，固為原審所認定之
事實。惟原審既謂陳中和與被上訴人就系爭房地成立使用借貸，因雙方未簽立書面借
貸契約，故其一為借貸未定期限，被上訴人依民法第四百七十條第二項規定得請求返
還借用物云云；又謂另一則為參酌民法第四百七十條第一項規定，認雙方以借貸目的
使用完畢時即上訴人原生產設備使用年限終了而喪失效用時為借貸之終期云云，則陳
中和與被上訴人就系爭房地所成立之借貸關係可否依借貸之目的定其期限，及借用物
之返還請求權究係本於民法第四百七十條第一項前段規定而發生，抑係本於同法條第
二項規定而發生，未臻明瞭，是以原審以陳中和與被上訴人就系爭房地之借貸關係消
滅，推論上訴人之占有系爭房地為無權占有，據為上訴人敗訴之判決，即有可議。況
原審認定陳中和與被上訴人就系爭房地所成立之借貸關係以陳中和烤漆業務原生產設
備使用年限終了而喪失效用時，為借貸之終期，並未明所憑之證據，於法亦有未合
。事實欠明，猶待原審詳查審認。上訴論旨指摘原判決不當，聲明廢棄，非無理由。
據上論結，本件上訴為有理由，依民事訴訟法第四百七十七條第一項、第四百七十八
條第一項，判決如主文。
中      華      民      國    八十七    年     十一     月     十九     日
                              最高法院民事第六庭
                                  審判長法官  蕭  亨  國
                                        法官  吳  正  一
                                        法官  楊  隆  順
                                        法官  陳  淑  敏
                                        法官  黃  義  豐
      右正本證明與原本無異
                                              書  記  官
中      華      民      國    八十七    年     十二     月      九      日
